臺灣板橋地方法院民事判決　　　　　　　 95年度調訴字第2號
原　　　告　丙○○
訴訟代理人　張麗真律師
原　　　告　庚○○
訴訟代理人　江肇欽律師
複代理人　　黃淑琳律師
被　　　告　甲○○
　　　　　　丁○○
　　　　　　己○○
　　　　　　戊○○
　　　　　　壬○○
　　　　　　　　　　　　樓
　　　　　　辛○○
　　　　　　乙○○
上列當事人間請求撤銷調解之訴事件，經本院判決如下：
    主  文
原告之訴駁回。
訴訟費用新台幣壹拾伍萬玖仟陸佰零捌元由原告丙○○負擔。
   事實及理由
壹、程序上理由
一、訴訟標的對於數人必須合一確定而應共同起訴，如其中一人
    或數人拒絕同為原告而無正當理由者，法院得依原告聲請，
    以裁定命該未起訴之人於一定期間內追加為原告。逾期未追
    加者，視為已一同起訴。民事訴訟法第56條之1 第1 項定有
    明文。本件原調解事件為分割共有物之訴，其訴訟標的對於
    兩造必須合一確定而應共同起訴，原調解之訴之原告為張神
    特、庚○○，因原告庚○○拒絕為原告，爰依原告之聲請，
    另以裁定追加庚○○為原告，合先敘明。
貳、實體上理由
一、原告之訴，依其所訴之事實，在法律上顯無理由者，法院得
    不經言詞辯論，逕以判決駁回之，民事訴訟法第249 條第2
    項載有明文。
二、原告起訴主張：
（一）系爭土地於民國（下同）42年5 月政府放領時，因原告張
      神特、庚○○之大哥張煥明因主持家中耕種事宜且係家中
      唯一成年者，乃登記在其名下，但三兄弟後來在親友見證
      下立有「鬮分合約字」分管，並各於其分管土地上建屋耕
      種，四、五十年來相安無事，直至張煥明91年6 月17日死
      亡，由被告甲○○、丁○○、己○○、戊○○、壬○○、
      辛○○、乙○○等共同繼承，庚○○及眾姪子女恐日後分
      管困難，決定移轉分割歸三房單獨所有，當時原告丙○○
      因病經常住院，委由次子張文處理，庚○○表示委託其小
      舅子呂政霖地政士負責辦理，在張煥明於91年7 月中旬出
      殯後某日，呂政霖與庚○○在庚○○家中均向張文其表示
      ，依分管事實為三房平分，張文其不疑有他，並轉達原告
      ，由原告與庚○○共同委任律師於91年10月15日向本院起
      訴，經過法院二次調解，丙○○、庚○○皆未出庭，均委
      託律師與被告調解，91年11月14日調解成立後，系爭土地
      依調解筆錄在登記簿上登記原因為分割轉載，但丙○○、
      庚○○二兄弟及被告仍依原分管範圍，繼續耕作及使用，
      殆原告張神特於95年7 月27日接到臺北縣政府通知書請求
      原告於張神特於95年8 月4 日協助系爭土地鑑界，丙○○
      、次子張文其，庚○○、被告丁○○、戊○○均在場，因
      縣府人員表示依分割後地號界線之位置時，丙○○、丁○○及戊○○即表示與分管界線不同，拒絕在縣府人員鑑界
      資料上簽字，張文其於95年8 月6 日向庚○○表示，希望
      庚○○能將分割在其名下而屬於丙○○、被告分管之土地
      返還給當事人即請求回復原狀後，依據原分管位置重新鑑
      界分割，為庚○○拒絕，因原先分割方法，致使丙○○之
      房屋在庚○○分管土地上，且與依「鬮分合約字」分管面
      積少數十坪，庚○○拒絕依據「鬮分合約字」處理，丙○○始知受騙，庚○○向張文其為詐欺之意思表示，依民法
      第103 條第2 項規定，與向本人張神特之意思表示相同，
      爰依民法第92條、第93條及民事訴訟法第416 條規定，於
      95年8 月4 日知悉之日起30日內向本院聲請撤銷調解之訴
      ，並請求另依臺北縣板橋地政事務所至現場依「鬮分合約
      字」（即分管事實）履勘，依履勘測量後之面積及位置訴
      請被告移轉並分割土地予原告及庚○○。
（二）聲明：
  1.臺灣板橋地方法院板橋簡易庭91年度板調字第160 號調解應
    予撤銷。
  2.被告應將坐落（重測前地號）臺北縣土城市○○段埤塘小段
    第324 地號面積2231平方公尺土地，依鬮分合約字所定歸由
    原告庚○○使用比例之應有部分移轉登記與原告庚○○（應
    有部分之精確比例俟履勘測量後定之）。
  3.被告應將坐落（重測前地號）臺北縣土城市○○段埤塘小段
    第324 地號面積2231平方公尺及同小段第335-1 地號面積
    2473 平 方公尺土地，分別依鬮分合約字所定歸由原告丙○○使用比例之應有部分移轉登記與原告庚○○（應有部分之
    精確比例俟履勘測量後定之）。
  4.坐落（重測前地號）臺北縣土城市○○段埤塘小段第324 地
    號面積2231平方公尺及同小段第335-1 地號面積2473平方公
    尺土地應予合併分割，如附圖所示A 部分分歸原告庚○○所
    有，B 部分分歸原告丙○○所有，C 部分分歸被告共有。
二、原告庚○○部分：
（一）按原告張神特與原告庚○○於91年10月間向本院提起移轉
      並分割土地之訴訟時主張依分管事實，將系爭4 筆土地平
      均分配與三人，有鈞院本院91年板調字第160 號分割共有
      物事件之起訴狀第3 頁倒數第4 行自明，進行調解時，被
      告要求將原告丙○○所設定之抵押權予以塗銷，且將起訴
      狀附圖中324 地號上B 、C 部分改為上下分割外，對於原
      告之請求以及分割方案均無異議，而成立調解，有91年11
      月14 日 之調解筆錄可參，並無任何人受到詐欺之情事存
      在。況兩造就系爭土地雖有分管之事實存在，並未實際計
      算分管之面積，無法明確判斷原告丙○○分割後所取得土
      地之面積是否較實際分管時之面積為少，原告張神特亦未
      舉證分割取得之面積較分管面積少。
（二）原告丙○○主張「…此誤差之產生係因原告起訴時受共有
      人庚○○之小舅子呂政霖之欺騙，三人分管面積相若而主
      張平均分割所致。」（詳起訴狀第1 頁倒數第1 、2 行）
      ，嗣則改稱：「…在張煥明91年7 月中旬出殯後某日，張
      文其被通知去叔叔庚○○家，呂地政士亦在場，庚○○表
      示依分管事實差不多三人平分，呂地政士亦說差不多。」
      （詳原告所提陳報（二）、（三）狀第1 頁所載），又改
      陳：「在91年7 月中旬張煥明出殯後數日（無法記憶確定
      日期），原告之代理人即次子張文其至庚○○家中，呂地
      政士在場。當時張、呂二人皆表示依『鬮分合約字』就是
      三人平分。…」（詳該書狀第1 頁）。縱上可知，原告丙○○稱施詐之人為呂政霖，後來改為庚○○，最後則認為
      係庚○○與呂政霖共同為之，前後已有不符，再者，關於
      所謂詐騙內容先則稱是「分管面積相若」、「依分管事實
      差不多三人平分」，後則改稱是「依『鬮分合約字』就是
      三人平分」，可見原告丙○○主張所謂受詐欺之事實明顯
      自相矛盾，前後不符，殊非可信。
（三）所謂調解有得撤銷之原因，係指調解內容之作成，係一方
      當事人受詐欺而陷於錯誤之情形下，致為同意調解內容之
      意思表示而言。依原告丙○○主張被詐欺之時間點係在起
      訴之前，並非起訴後之調解階段，且調解成立之內容完全
      係依原告之請求作成，並非原告丙○○因陷於錯誤而為同
      意調解內容之意思表示，因此系爭調解筆錄之成立內容，
      即令有誤也是屬於丙○○動機上之錯誤，尚非因原告受詐
      欺致陷於錯誤之情形下所為，自難謂調解筆錄本身具有任
      何得撤銷之事由存在，故原告請求撤銷調解亦非有理由。
（四）施用詐術使人為錯誤意思表示之行為人，必須其主觀上具
      有明知為不實事項而為陳述之故意，並藉此使被詐欺人為
      錯誤意思表示之故意，即所謂之雙重故意存在，然觀之原
      告丙○○之陳述內容，不論係呂政霖或庚○○均只是單純
      地陳稱：「分管面積相若」、「依分管事實差不多三人平
      分」、「依『鬮分合約字』就是三人平分」，係分管事實
      認知之陳述，不論是否有詐欺故意尚有疑義，難認有使原
      告丙○○為錯誤意思表示之故意，因此尚難謂符合所謂意
      思表示受詐欺之主觀構成要件。
（五）聲明：原告之訴駁回。
三、被告辛○○抗辯：
（一）鈞院簡易庭91年度板調字第160 號之調解案件時，原告為
      丙○○、庚○○二人，原告丙○○以其與庚○○二人分管
      事宜為由提起本訴，對被告不生撤銷意思表示之效力。丙○○、庚○○二人分管事實，並非原調解事件之事由。調
      解成立前已發生之事實，不論當事人是否有主張，概受訴
      訟上調解之確定力拘束，不得於調解後再為主張。本件兩
      造曾因分割共有物之履行糾紛，成立上述訴訟上調解，被
      告與原告就系爭土地分割各1/3 成立調解，就調解成立前
      原當事人丙○○、庚○○之分管事實，應受調解確定力所
      拘束不得於調解成立後再為主張。原調解案件依「鬮分合
      約字」之分管事實而為分割土地，該合約字並無三房應為
      1/3 之表示，僅記載分管土地之位置，後經三房同意取得
      系爭土地面積各1/3 為調解方案，坐落臺北縣土城市○○
      段埤塘小段324 地號原告丙○○、庚○○、被告，原依「
      鬮分合約字」係由前揭二人以東西向分管，調解時，經原
      告丙○○與被告以出入口現況位置分割為南北向取得系爭
      土地，當時三方對取得分割後之土地。被告既無詐欺事由
      存在，原告丙○○據此主張撤銷，自非可取，調解成立後
      ，三房均知悉分割後之土地使用情形，自應於知悉有撤銷
      原因30日內不變期間內提撤銷調解之訴，縱謂有撤銷之原
      因亦應以分割後土地使用時為準30日內不變期間提起本訴
      ，原告未於此期間內為此請求，應駁回其訴。
（二）原告之訴駁回。
四、被告丁○○、己○○、戊○○抗辯：調解當時亦主張係三房
    均分，因被告等有塊土地沒有路，要求分割時，原告同意給
    被告一條路使用，至於被告並不清楚，分割共有物之訴是否
    依據鬮分合約書分割，或三房依據鬮分合約書分管等語，並
    聲明駁回原告之訴。
五、被告張林伊、壬○○、乙○○部分被告未於言詞辯論期日到
    場，亦未提出準備書狀作何聲明或陳述。
六、得心證之理由：
（一）民事訴訟法第249 條第2 項所謂原告之訴，依其所訴之事
      實，在法律上顯無理由者，係指依原告於訴狀內記載之事
      實觀之，在法律上顯然不能獲得勝訴之判決者而言（最高
      法院62年台上字第845 號判例意旨參照）。按意思表示之
      內容有錯誤，或表意人若知其事情即不為意思表示者，表
      意人得將其意思表示撤銷之。但以其錯誤或不知事情，非
      由表意人自己之過失者為限，民法第88條第1 項定有明文
      。所謂錯誤係指意思表示之內容或表示行為有錯誤者而言
      ，與為意思表示之動機有錯誤之情形有別（最高法院51年
      台上字第3311號判例參照）。申言之，所謂錯誤，乃指意
      思表示之人對於構成意思表示內涵之效果意思，與其表示
      於外之表示內容，因錯誤或不知而致生齟齬而言。致於形
      成表意人內心效果意思之原因，則稱為動機，導致表意人
      內心效果意思之動機十分繁雜，且只存在表意人之內心，
      不表示於意思表示中，難為相對人所查覺；亦即表意人在
      其意思形成之過程中，對於就其決定為某特定內容意思表
      示具有重要性之事實，認識不正確，並非意思表示內容有
      錯誤；是除當事人之資格或物之性質有誤，且為交易上認
      為重要者，始可視為意思表示內容之錯誤外，其餘動機錯
      誤若未表示於意思表示中，且為相對人所明瞭者，不受意
      思表示錯誤規範之保護，否則法律之安定性及交易之安全
      無法維護，此觀民法第88條第1 項之規定自明。
（二）調解經當事人合意而成立；調解成立者，與訴訟上和解有
      同一之效力。調解有無效或得撤銷之原因者，當事人得向
      原法院提起宣告調解無效或撤銷調解之訴。前項情形，原
      調解事件之聲請人，得就原調解事件合併起訴或提起反訴
      ，民事訴訟法第416 條第1 、2 、3 項分別定有明文。所
      謂調解有得撤銷之原因，係指調解內容之作成，係一方當
      事人受詐欺而陷於錯誤之情形下，致為同意調解內容之意
      思表示而言。原告張神特主張對本院91年度板調字第160
      號分割共有物事件之調解程序，因在91年10月15日起訴前
      ，即91年7 月間受原告庚○○、訴外人呂政霖之詐欺，基
      於原告庚○○、呂政霖之告知，系爭土地應為原告庚○○
      、張神特、被告等三房均分，而基於錯誤之意思表示，與
      原告庚○○提起分割共有物之訴，主張三房均分，並依據
      原告張神特、庚○○之主張成立調解，實際上三房並非均
      分，並於95年8 月4 日發現受詐欺時起30日內，提起本件
      撤銷調解之訴云云，然查，原告提起前開分割共有物之訴
      ，即主張三房均分，除分割位置有變動以外，被告悉依原
      告之主張三房為均分而成立調解，調解程序中，並無任何
      一方受有詐欺等情形，本件原告起訴狀所記載之事實，並
      非於調解成立時受詐欺而為錯誤之意思表示，而於起訴前
      受詐欺，顯與前開撤銷調解之訴之構成要件不符，縱使原
      告調解之動機有誤，並非意思表示錯誤，而動機有誤既非
      當事人之資格，更非物之性質有錯誤，依前開說明自不得
      按錯誤之規範主張受保護，況調解成立時，非因原告受詐
      欺致陷於錯誤之情形下所為，自難謂調解筆錄本身具有任
      何得撤銷之事由存在，故原告張神特請求撤銷調解顯非有
      據，從而，依據原告於訴狀內記載之事實觀之，在法律上
      顯然不能獲得勝訴之判決，爰不經言詞辯論，逕予駁回。
七、本件事證已明，兩造其餘攻擊防禦方法，爰不一一論述之。
八、結論：原告之訴為無理由，依民事訴訟法第78條、第56條之
    1 第5 項，判決如主文。
中　　華　　民　　國　　96　　年　　3 　　月　　27　　日
                  民事第三庭法　官　徐玉玲
以上正本係照原本作成
如對本判決上訴，須於判決送達後20日內向本院提出上訴狀
中　　華　　民　　國　　96　　年　　3 　　月　　27　　日
                            書記官　朱家惠
